臺灣士林地方法院民事簡易判決
111年度士簡字第72號
原      告  台新資產管理股份有限公司

法定代理人  吳統雄  
訴訟代理人  胡大健  
            陳意婷  
被     告   張楊春桃
            張福隆  
            張華英  
            張福茂  
上列當事人間請求代位分割遺產事件，本院於民國111年3月21日
言詞辯論終結，判決如下：
    主  文
被告張楊春桃、張福隆、張華英、張福茂應就坐落臺北市○○區○○
街○○段○○○地號土地（權利範圍六分之一）及其上門牌號碼臺北
市○○區○○街00號房屋（權利範圍六分之一）與被代位人張福達辦
理繼承登記。
被代位人張福達及被告張楊春桃、張福隆、張華英、張福茂共有
之第一項不動產准予分割，並按應繼分比例各五分之一分割為分
別共有。
訴訟費用新臺幣壹仟元，應由原告及被告張楊春桃、張福隆、張
華英、張福茂各負擔五分之一。
    事實及理由要領
一、本件被告均經合法通知，俱未於言詞辯論期日到場，查無民
    事 訴訟法第386條所列各款情事，應准原告之聲請，由其一
    造 辯論而為判決。
二、原告主張：被代位人張福達前積欠原告新臺幣（下同）4萬7
    ,102元及其利息未清償，被繼承人張吉祥死亡後，被告等人
    繼承坐落臺北市○○區○○街0○段000地號土地（權利範圍1/6）
    及其上門牌號碼臺北市○○區○○街00號房屋（權利範圍1/6）
    （下稱系爭不動產），惟被告等人尚未辦理繼承登記，原告
    無法進行拍賣，是上開情況已妨礙債權人即原告對被告張福
    達財產之執行，乃依民法第242條及分割共有物之規定，代
    位被告張福達提起本件訴訟等語，並聲明求為判決：㈠被告
    應與被代位人張福達就系爭不動產辦理繼承登記；㈡系爭不
    動產准予依應繼分比例各1/5分割為分別共有。
三、本院得心證之理由
(一)按債務人怠於行使其權利時，債權人因保全債權，得以自己
    之名義，行使其權利。但專屬於債務人本身者，不在此限。
    民法第242條定有明文。又債權人得予代位債務人行使之權
    利，並非僅以請求權為限，凡非專屬於債務人本身之權利，
    均得為之（最高法院70年度台上字第2447號判決意旨參照）
    。而請求法院裁判分割遺產之形成權，性質上並非專屬於繼
    承人之權利，故繼承人有怠於行使該形成權時，該繼承人之
    債權人非不得代位行使之。此項代位權行使之範圍，就同法
    第243條但書規定旨趣推之，並不以保存行為為限，凡以權
    利之保存或實行為目的之一切審判上或審判外之行為，諸如
    假扣押、假處分、聲請強制執行、實行擔保權、催告、提起
    訴訟等，債權人皆得代位行使。
(二)經查，本件原告主張之事實，有卷附之支付命令及確定證明
    書、土地及建物登記謄本、本院函文、戶籍謄本、繼承系統
    表等件為證，而被告均經合法通知既未到場，復無提出書狀
    作何聲明或陳述，堪信為真。準此，被代位人張福達既積欠
    原告上開債務，而與被告等人因繼承而公同共有之系爭不動
    產並無不能分割之情形，卻怠於對被告請求分割共有物，致
    原告無法逕行就該等財產受償，是原告主張行使代位權，代
    位張福達請求分割系爭不動產，當屬有據。
(三)次按繼承人有數人時，在分割遺產前，各繼承人對於遺產全
    部為公同共有。繼承人得隨時請求分割遺產，但法律另有規
    定或契約另有訂定者，不在此限。民法第1151條、第1164條
    明定有明文。遺產之公同共有係以遺產之分割為其終局目的
    ，而以公同共有關係為暫時的存在。在公同共有遺產分割自
    由之原則下，民法第1164條規定，繼承人得隨時請求分割遺
    產，該條所稱之「得隨時請求分割」，依同法第829條及第8
    30條第1項規定觀之，自應解為包含請求終止公同共有關係
    在內，俾繼承人之公同共有關係歸於消滅而成為分別共有，
    始不致與同法第829條所定之旨趣相左，庶不失繼承人得隨
    時請求分割遺產之立法本旨，是將遺產之公同共有關係終止
    改為分別共有關係，性質上亦屬分割遺產方法之一（最高法
    院93年度台上字第2609號裁判、95年度台上字第2458號裁判
    意旨參照）。再按公同共有物之分割，除法律另有規定外，
    準用關於共有物分割之規定；分割之方法不能協議決定，或
    於協議決定後因消滅時效完成經共有人拒絕履行者，法院得
    因任何共有人之請求，命為下列之分配：一、以原物分配於
    各共有人。但各共有人均受原物之分配顯有困難者，得將原
    物分配於部分共有人。二、原物分配顯有困難時，得變賣共
    有物，以價金分配於各共有人；或以原物之一部分分配於各
    共有人，他部分變賣，以價金分配於各共有人。民法第830
    條第2項、第824條第2項分別定有明文。又共有物分割之方
    法，固可由法院自由裁量，不受共有人主張之拘束，但仍應
    斟酌當事人之聲明、共有物之性質、經濟效用及全體共有人
    利益等，以為公平裁量。末按因繼承、強制執行、徵收、法
    院之判決或其他非因法律行為，於登記前已取得不動產物權
    者，應經登記，始得處分其物權。民法第759條定有明文。
    又「分割共有物，性質上為處分行為，依民法第759條規定
    ，共有不動產之共有人中有人死亡時，於其繼承人未為繼承
    登記以前，固不得分割共有物。惟上訴人因被上訴人劉某就
    系爭建地尚未辦理繼承登記，依法不得為物權之處分。於本
    件訴訟中，請求劉某等辦理繼承登記，並合併對劉某等及其
    餘被上訴人為分割共有物之請求，不但符合訴訟經濟原則，
    抑與民法第759條及強制執行法第130條規定之旨趣無違」（
    最高法院69年臺上字第1012號判例意旨亦可參照）。
(四)第查，觀諸本院調取之建物及土地登記公務用謄本、異動索
    引表（見本院卷第23至28頁），系爭不動產現登記名義人仍
    為被繼承人張吉祥，被代位人張福達及被告等人因被繼承人
    死亡而繼承取得系爭不動產，而公同共有之，又除被告張楊
    春桃為被繼承人之配偶外，其餘被告與被代位人均為其子女
　　。是原告請求被告就上開不動產與被代位人張福達為繼承登
    記，應屬有據。本院復斟酌系爭不動產之財產性質，以原物
    分配於各共有人並無困難，並兼衡共有人之利益等情事，故
    認按應繼分比例各1/5分割為分別共有為適當。
四、綜上所述，原告主張被代位人張福達怠於行使請求分割系爭
    不動產之權利，為保全其債權，爰依上開規定代位請求，本
    院判決如主文第一、二項所示。
五、末按因共有物分割、經界或其他性質上類似事件涉訟，由敗
    訴當事人負擔訴訟費用顯失公平者，法院得酌量情形，命勝
    訴之當事人負擔其一部，民事訴訟法第80條之1定有明文。
    又代位分割遺產之訴，係由原告以自己名義主張代位權，以
    保全債權為目的而行使債務人張福達之分割請求權，是兩造
    間實互蒙其利，倘由敗訴當事人負擔訴訟費用顯失公平，爰
    職權確定訴訟費用為1,000元，由原告及被告張楊春桃、張
    福隆、張華英、張福茂各負擔1/5。
中　　華　　民　　國　　111 　年　　4 　　月　　1 　　日
                  士林簡易庭  法  官  楊峻宇
以上為正本係照原本作成。
如不服本判決，應於判決送達後20日內向本庭提出上訴狀。（須
按他造當事人之人數附繕本）。 
中　　華　　民　　國　　111 　年　　4 　　月　　1 　　日
                              書記官  蘇彥宇